【裁判字號】    91,保險,80
【裁判日期】    920325
【裁判案由】    給付保險金
【裁判全文】
臺灣高雄地方法院民事判決  九十一年度保險字第八○號
    原      告    丁○○○
    原      告    乙○○
    原      告    甲○○
    原      告    丙○○
    原告兼右三人
    法定代理人    己○○      .
    右  五  人
    訴訟代理人    陳世明律師
    被      告    友聯產物保險股份有限公司高雄分公司  設高雄市○○○路三號
                              .
    法定代理人    辛○○      .
    訴訟代理人    戊○○      住台北市○○○路○段二一九號十二樓
    複  代理人    庚○○      .
右當事人間給付保險金事件，本院判決如左：
    主    文
原告之訴及假執行之聲請均駁回。
訴訟費用由原告負擔。
    事實及理由
一、本件原告起訴主張：伊之被繼承人吳清木受僱於訴外人力升營造工程股份有限公
    司（以下簡稱力升公司）之工程承攬人楊各富，於施作力升公司所承包屏東縣德
    協國小「整改建廚房運餐電梯工程」時，不幸失足墜樓死亡。因力升公司有向被
    告保險公司投保工程雇主意外險，依力升公司與被告保險契約之約定，力升公司
    得向被告請領新台幣（下同）一百萬元保險金，該請領保險金之請求權，業經力
    升公司讓與原告，爰本於債權讓與之法律關係及保險法第九十五條之規定，請求
    被告給付新台幣一百萬元及法定遲延利息，並願供擔保請准宣告假執行。
二、被告則以：原告之被繼承人吳清木係雇主並非受僱人，非被告與力升公司所訂保
    險契約之承保範圍，力升公司依約對被告並無保險金請求權，自無讓與之餘地。
    且本件保險契約為責任險，必須力升公司對原告應負賠償責任而受賠償請求時，
    被告始對力升公司或第三人負賠償之責，原告若未能舉證證明力升公司應對原告
    負何種賠償責任之前，被告自無給付之責，力升公司既然對被告無請求權，被告
    並無給付之責等語抗辯。從而，請求駁回原告之訴，訴訟費用由原告負擔，若受
    不利判決，願供擔保請求准予免為假執行。
三、原告主張被告對於與訴外人力升公司訂立有「雇主意外責任保險契約」，及原告
    之被繼承人吳清木係於該契約所承保範圍內，於九十年七月二十一日施作屏東縣
    德協國小「整改建廚房運餐電梯工程」發生墜樓死亡；以及力升公司將對被告之
    保險金請求權讓與原告之事實，業據原告提出保險契約、和解書、存證信函為證
    ，並經本院依職權調閱行政院勞工委員會南區勞動檢查所〈以下簡稱勞檢所〉對
    該勞安事故之檢查報告，查證屬實，並為被告所不爭執，信為真實。
四、依據二造之主張與抗辯可知，本件二造的爭點在於：訴外人力升公司對於被告有
    無保險金請求權，若有請求權，力升公司始有將該請求權讓與原告之可能，若無
    該項權利，自無讓與之標的，其債權讓與無效，自不得向被告請求。經查：
（一）、訴外人力升公司與被告間所訂係「雇主意外責任保險契約」，其承保範圍是
        對被保險人（力升公司）之受僱人在保險契約有效期間於施工處所，因執行
        承保工程之職務發生意外遭受體傷或死亡，依法應由力升公司賠償責任而受
        賠償請求時，且非除外不保之事項時，始由被告對被保險人負賠償之責。而
        該契約所稱「受僱人」係指在一定或不定之期限內接受被保險人、工程承攬
        人或其轉包人給付之薪津工資而服勞務年滿十五歲之人而言。此為力升公司
        與被告間所訂保險單第一條所明定。因此項保險之性質為雇主意外責任險，
        其目的在分擔雇主風險，承保雇主應對第三人負責之責任，不及於雇主本身
        ，雇主即使自行工作，因其所為仍屬營利行為，並非對第三人應負賠償之責
        ，而不在該保險承保範圍內。因此，本件原告之被繼承人吳清木到底是受僱
        人或雇主乃成關鍵。
（二）、原告之被繼承人吳清木是否為受僱人？
１、依勞檢所於本件事故發生後到現場調查，作成之檢查報告，以本件工程係由屏東
    縣長治鄉德協國小將其位於校內「整改建廚房運餐電梯工程」土木部分，連工帶
    料以工程總價一百二十三萬二千元，交付給力升公司承攬；力升公司再將該工程
    ，連工帶料以一百零萬七萬元交給自然人楊各富承攬，雙方均訂有工程合約書；
    楊各富又將該工程之模板工程連工帶料以十三萬五千元口頭交由吳清木承攬（未
    訂有工程合約書），並對吳清木之妻，所僱之勞工黃德南、楊立山，以及交付工
    程之楊各富製作筆錄後，綜合判斷吳清木為該工程之模板承攬人，並非受僱勞工
    ，此有本院所調閱勞檢所就本件事故之全部卷宗一份，在卷可稽，並經實地調查
    製作檢查報告之勞檢所承辦人陳良到庭結證屬實。因勞檢所所製作之，又書為公
    文書，依民事訴訟法第三百五十五條規定，應推定為真正。
２、按稱僱傭者，謂當事人約定，一方於一定或不定之期間內為他方服勞務，他方給
    付報酬之契約；稱承攬者，謂當事人約定，一方為他方完成一定之工作，他方俟
    工作完成，給付報酬之契約，民法第四百八十二條、第四百九十條定有明文。勞
    動契約係以勞動給付為目的，而承攬契約係以勞動結果為目的。受僱人係依雇主
    的指示，從事一定給類的活動而給付勞務，雇主即應給付報酬，而承攬人係以完
    成一個或數個工作的責任，是以工作完成為主要目的，單純的提供勞務，但未能
    完成工作，仍無法領取報酬。
３、由原告之被繼承人吳清木所從事工作分析：
（１）、本件模板工程是由吳清木自己提供，是連模板工資一同連工帶料承攬，發生
        事故當日有僱用二個模板工，此業經勞檢所於九十年七月二十二日調查時，
        由本件原告之一即吳清木之妻己○○敘述甚明，有勞檢所談話筆錄一份在卷
        可稽。
（２）、證人黃德南、楊立山於勞檢所訪及本院調查時均證稱是受僱於吳清木，工錢
        一天二千二百元都是向吳清木領取的，並非向楊各富領取。而向力升公司承
        攬本件工程之楊各富於九十年七月二十三日勞檢所訪談時，業己陳述：「吳
        清木並非我所僱用，他與我係很好的舊識，本工程之模板工部分，是我以連
        工帶料十三萬五千元交付吳清木承作，災害當日另有二個模板工，亦為吳清
        木所僱用。」，當勞檢所詢問施工架何人搭設時則陳稱：「本工程施工架是
        我本人以一萬五千元交付自然人洪世力所搭設。」；而於本院作證時亦證稱
        ：「在勞檢所所言實在。是他  (指吳清木)出板模來給我作工，板模是向他
        租五萬元，他請工人來幫我作工，工錢是一天二千二百元，工錢他向我請款
        時，我就向營造公司請款給他，... 並無請工人，都吳清木找工人，請款也
        是吳清木向我請後再發給他們。」 (見本院九十二年二月二十四日筆錄)。
４、綜合原告己○○及各證人所述，吳清木係將模板以五萬元部分出租予楊各富，連
    工帶料向楊各富承攬，否則即無工程總價十三萬五千元可言。此從原告己○○於
    九十年七月二十三日所出具之切結書所載「承包金額十三萬五千元，工程中已由
    吳清木先生本人具領工程款五萬元... 故尾款八萬五千元，由模板小包吳清木先
    生未亡人具領... 」亦可得知，本件模板係以完成工作為給付報酬之對價，並非
    有提供勞務即可獲得報酬。又吳清木係自己僱用工人，對於模板的施工及所僱工
    人具有指揮監督管理之權限，而工人並非力升公司或楊各富所僱用，對該模板及
    作業勞工無直接指揮管理監督之責。是關於本件模板工程之品質、進度及成本盈
    虧乃由吳清木所自行負擔，並非單純作工領薪津之受僱人，乃可認定。
五、原告雖提出力升公司因給付予吳清木五萬元所開立予吳清木之扣繳憑單一份, 欲
    證明吳清木係力升公司之受僱人。然因扣繳憑單係力升公司所開立予吳清木之私
    文書，且其真正為被告所否認，原告後未能進一步舉證證明吳清木係力升公司之
    受僱人，自無從依該一紙扣繳憑單即認定吳清木係力升公司之受僱人。況吳清木
    並未在力升公司上班，扣繳憑單係因楊各富並無行號，所以由楊各富就拿工人的
    工資資料要力升公司開扣繳憑單，用以報稅等情，亦經力升公司之員工古庭帆到
    庭證述明確  (本院九十年二月二十四日筆錄)。原告雖主張系爭保險契約之受僱
    人應從寬解釋為受有報酬而服勞務之人，惟系爭保險契約乃在分擔雇主責任，承
    保雇主對第三人負責之責任，不及於雇主本身，已如前述，若為從寬解釋將無法
    界定承保範圍，亦紊亂僱傭及承攬之界限，而無從控制風險，尚不得於契約文義
    明確之狀態下，而為從寬之解釋。
六、本件原告之被繼承人吳清木既為承攬人而非受僱人，非力升公司與被告公司所訂
    保險契約之承保範圍。力升公司對被告並無請求給付保險金之權，自無將該請求
    權讓與原告之餘地，其債權讓與自不生效力，從而原告本於保險契約及債權讓與
    之法律關係請求被告給付，於法並非有據，應予駁回。原告之訴既經駁回，其假
    執行之聲請即失所附麗，應併予駁回。
七、本件事證已明，二造其餘攻擊防禦方法，於本件結論並無影響，爰不一一論述，
    附此敘明。
八、結論：原告之訴為無理由，依民事訴訟法第七十八條，判決如主文。
中      華      民      國    九十二    年      三      月    二十五    日
                              臺灣高雄地方法院民事第二庭
~B法      官  陳樹村
右為正本係照原本作成。
如不服本判決，應於送達後廿日內，向本院提出上訴狀並表明上訴理由，如於本判決
宣示後送達前提起上訴者，應於判決送達後十日內補提上訴理由書（須附繕本）。
中      華      民      國    九十二    年      三      月    三十一    日
~B法院書記官  王壹理


司法院資訊處製作；財團法人民間司法改革基金會備份。
